【裁判字號】    90,台上,568
【裁判日期】    900330
【裁判案由】    開設通行路
【裁判全文】
最高法院民事判決                                  九十年度台上字第五六八號
    上  訴  人  甲 ○ ○
                辛 ○ ○
                子 ○ ○
                乙 ○ ○即.
                庚 ○ ○同.
                癸 ○ ○同.
                己 ○ ○同.
                壬○○○即陳.
                戊 ○ ○同.
                丙 ○ ○同.
                丁 ○ ○同.
    被 上訴 人  丑○○○
右當事人間請求開設通行路事件，上訴人對於中華民國八十八年五月十一日台灣高等
法院台南分院第二審更審判決（八十七年度重上更(一)字第三三號），提起上訴，本院
判決如左：
    主  文
原判決除假執行部分外廢棄，發回台灣高等法院台南分院。
    理  由
本件被上訴人主張：被上訴人所有坐落雲林縣北港鎮○街段六六二之三六二、六六二
之五一九地號二筆土地，原為上訴人甲○○、辛○○、子○○，及上訴人乙○○、庚
○○、癸○○、己○○四人之被繼承人陳順銓，上訴人壬○○○、戊○○、丙○○、
丁○○四人之被繼承人陳文德所共有，該二筆土地因與公路無適宜之聯絡，甲○○等
人於民國七十三年間將之出賣與訴外人朱塗岸時，特別約定同意買方使用甲○○等人
共有之同段六六二之四九地號土地（下稱系爭土地）東西通路四公尺寬，如建築時得
使用五公尺寬。嗣朱塗岸將之轉售與訴外人趙啟南，趙啟南再轉售與被上訴人，均言
明上開約定之通行權隨之移轉與買受人。因被上訴人已與建商訂立合建契約，將在上
開二筆土地建築房屋，為符合建築法規之規定，需在系爭土地上留設六公尺寬之道路
，被上訴人以起訴狀繕本之送達，為受讓約定通行權之通知等情。因而本於契約之約
定及袋地通行權之規定，求為命上訴人將系爭土地上如第一審判決附圖甲案所示甲部
分面積○點○六九九公頃之地上物除去，並容許被上訴人舖設柏油通行之判決（第一
審判決就該判決附圖乙案所示乙部分准許被上訴人之請求，駁回被上訴人其餘之請求
，兩造各就其敗訴部分提起上訴。原審命上訴人將系爭土地如原判決附圖一甲案所示
Ａ部分面積○‧○一一七公頃土地之地上物除去，並容忍被上訴人舖設柏油通行，並
駁回上訴人之上訴）。
上訴人則以：其出售土地予朱塗岸時，雖曾允諾若朱某建築房屋時，願於系爭土地提
供五公尺寬之道路供朱某通行，惟究其性質乃屬使用借貸之債權契約，其效力僅及於
其與朱某間，上訴人自始未曾同意朱塗岸將使用通行權讓與被上訴人。依民法第四百
六十七條第二項規定，被上訴人不得主張亦享有使用通行系爭土地之權利。又縱認被
上訴人有袋地通行權，亦應於通行必要之範圍內，擇其周圍地損害最少之處所及方法
為之，第一審判決附圖丙案所示丙部分，於系爭土地闢三公尺寬、十一公尺長之通路
，即足夠被上訴人通行使用等語，資為抗辯。
原審命上訴人為前開之給付，並駁回上訴人之上訴，無非以﹕被上訴人主張之事實，
業據其提出土地登記簿謄本、不動產土地買賣契約書為證，並經證人朱塗岸、趙啟南
結論屬實。被上訴人主張甲○○等人於出售六六二之三六二、六六二之五一九地號二
筆土地與朱塗岸時，曾約定同意買方使用系爭土地東西通路四公尺寬，如建築時得使
用五公尺寬等事實，堪信為真實。惟甲○○等人與朱塗岸所成立買賣契約中，記載同
意提供系爭土地供買受人之附帶約定，僅於該契約當事人間發生債權債務關係而已，
其效力並不及於嗣後輾轉購得上開二筆土地之被上訴人。被上訴人主張依據買賣契約
其有通行系爭土地之權利，自屬無據，不應准許。甲○○等人將六六二之三六二、六
六二之五一九地號二筆土地，出賣與朱塗岸時，既特別約定同意買方使用系爭土地東
西通路四公尺寬，如建築時得使用五公尺寬，可見上訴人甲○○等人當時已明知該二
筆土地可作為建築用地，且預見如作為建築用地時，必須要有五公尺寬之通路，始可
供建築之用。然上訴人竟要求被上訴人依第一審判決附圖丙案所示丙部分面積○點○
○三三平方公尺之方法通行，顯然造成被上訴人不能為通常之使用，更不敷袋地建地
之基本要求，上訴人抗辯依第一審判決附圖丙案所示之通行方法即為已足，顯不可採
。被上訴人既係將上述二筆土地作為建築之用，依建築技術規則第二條第一項第四款
規定：同一基地內所有建築物之總樓地板面積在一、○○○平方公尺以上者，通路寬
度應為六公尺，被上訴人主張其通行之道路寬度應為六公尺，自屬有據。上訴人雖抗
辯，被上訴人至今未提出建造執照、建築圖樣、開工準備，該特約事項之條件尚未成
就。且建築技術規則第二條第一項第四款係規定基地內私設通路寬度之最小標準，六
公尺寬之道路被上訴人應設於自己之土地內，未經上訴人同意，被上訴人不得擅將上
訴人所有之系爭土地作為建築基地。又被上訴人未支付償金之前，上訴人亦得主張同
時履行抗辯云云。惟上訴人既否認被上訴人通行之權利，被上訴人自應先行訴請有通
行權，於獲得勝訴判決後，始能按步進行。被上訴人於取得合建契約後，因上訴人不
同意而提起本件訴訟，應屬正當。另建築技術規則第二條第一項第四款固係規定「基
地內私設通路」之寬度最小標準應在六公尺以上，但僅基地內之私設通路達到六公尺
寬度，而基地外無六公尺寬之通路接連，則該基地內徒有六公尺寬之通路，仍無法達
到為通常之使用。又通行權人對於通行地因此所受損害，固應支付價金，但償金之支
付與通行權間並無對價關係，上訴人之抗辯均非可採。被上訴人主張其所有之六六二
之三六二、六六二之五一九地號二筆土地為袋地，堪信為真實，被上訴人本於袋地通
行權之法律關係請求上訴人將系爭土地如第一審判決附圖甲案所示甲部分，面積○點
○六九九公頃土地之地上物除去，並容忍其鋪設柏油通行，為有理由，應予准許。第
一審命上訴人將如第一審判決附圖乙案所示乙部分，面積○點○五八二公頃土地之地
上物除去，並容忍被上訴人鋪設柏油通行部分，其理由雖有不同，結果並無二致，應
予維持。第一審駁回被上訴人其餘部分之請求，即減少○點○一一七公頃，如原判決
附圖一甲案所示Ａ部分，自有未洽，此部分第一審判決不當，應予廢棄改判等詞，為
其判斷之基礎。
按判決主文乃由判決事實及理由所生之結論，苟判決內容不能自主文見之，即無從認
有合法判決之存在。本件原判決主文第二項雖命上訴人將系爭土地如原判決附圖一甲
案所示Ａ部分面積○‧○一一七公頃土地之地上物除去，並容忍被上訴人舖設柏油通
行。惟原判決附圖甲案並無標示所謂之「Ａ部分面積○‧○一一七公頃」，原判決主
文第二項內容顯不明確，已有可議。次按有通行權人應於通行必要之範圍內，擇其周
圍地損害最少之處所及方法為之，民法第七百八十七條第二項定有明文。本件被上訴
人所有之六六二之三六二、六六二之五一九地號土地，究係如何不通於公路，該二筆
土地位置與公路之關聯情形如何，被上訴人所請求通行之土地，是否為通行必要之範
圍，且為周圍地損害最少之處所及方法，原審並未逐一調查審酌並說明其意見，遽為
不利於上訴人之判決，亦有未合。末查上訴人抗辯被上訴人所有之前開二筆土地，已
經訴外人即被上訴人之債權人第一商業銀行執行假扣押查封在案，被上訴人不能就該
土地與建商合建房屋，被上訴人以合建房屋為理由請求通行，顯屬無據云云（更一卷
六十頁反面），乃屬重要防禦方法，原審恝置不論，亦屬判決不備理由。上訴論旨，
指摘原判決不當，求予廢棄，非無理由。
據上論結，本件上訴為有理由，依民事訴訟法第四百七十七條第一項、第四百七十八
條第一項，判決如主文。
中      華      民      國     九十     年      三      月     三十     日
                              最高法院民事第二庭
                                  審判長法官  曾  桂  香
                                        法官  劉  延  村
                                        法官  劉  福  聲
                                        法官  黃  秀  得
                                        法官  許  澍  林
      右正本證明與原本無異
                                              書  記  官
中      華      民      國     九十     年      四      月     十二     日


司法院資訊處製作；財團法人民間司法改革基金會備份。
